---
title: "Głoski dźwięczne i bezdźwięczne"
output: html_notebook
---

Jako trochę bardziej skomplikowany przykład, zobaczmy następującą hipotezę:
wyraz **w** ulegnie ubezdźwięcznieniu jeśli po nim następuje wyraz zaczynający się od głoski bezdźwięcznej i analogicznie zostanie dźwięczny w przypadku głoski dźwięcznej. Na przykład:

  * w drużynie - **w** jest dźwięczne (czyli *v*)
  * w samochodzie - **w** jest bezdźwięczne (czyli *f*)
  
Wczytajmy naszą bazę:
```{r}
library(emuR)
db <- load_emuDB('clarin', verbose = FALSE)
```

Zobaczmy ile jest w ogóle wyrazów **w** w korpusie:
```{r}
segs_all <- query(db,'[Word == w]')
```

Z tych 230 przykładów, zróbmy podział na takie po których następują głoski dźwięczne i bezdźwięczne:
```{r}
segs_unv <- query(db,'[Word == w -> [Word =~ .* ^ [Phoneme == t | p | s | S | tS | tsi | si | f | x | k | ts & Start(Word,Phoneme)==1]]]')
segs_voi <- query(db,'[Word == w -> [Word =~ .* ^ [Phoneme != t | p | s | S | tS | tsi | si | f | x | k | ts & Start(Word,Phoneme)==1]]]')
```

Kwerenda ta jest trochę bardziej skomplikowana, więc ją rozbijmy na posczególne części:

  * szukamy wyrazu **w**
  * po tym wyrazie (znak `->` oznacza następstwo) występuje to co w nawiasie kwadratowym
  * może to być dowolny wyraz (znak `.*` oznacza dowolną sekwencję znaków - jeśli używamy wyrażeń regularnych, musimy też stosować symoblu `=~` zamiast prostej równości)
  * w innym poziomie tego wyrazu musi występować fonem z listy
  * fonem ten musi byc na pierwszym miejscu w wyrazie
  
Widać, że tutaj znowu mamy szczęście i liczność obydwu grup segmentów jest mniej-więcej równa:
```{r}
length(segs_voi[,1])
length(segs_unv[,1])
```

Jak spojrzymy na zawartość jednego z tych segmentów, zobaczymy że opis każdego zawiera zarówno wyraz **w**, jak i to co następuje po nim: 
```{r}
segs_unv$labels[1:10]
```

Możemy użyć następującego polecenia żeby wybrać tylko te części segmentów należące do wyrazu **w**:
```{r}
w_unv=requery_seq(db,segs_unv)
w_voi=requery_seq(db,segs_voi)
```

W dodatku, użyjmy następującego polecenia, żeby odczytać annotację wyrazu na poziomie fonemów, zamiast wyrazu:
```{r}
ph_unv=requery_hier(db,w_unv,'Phoneme')
ph_voi=requery_hier(db,w_voi,'Phoneme')
```

Zróbmy teraz tabelę podsumowującą:
```{r}
d_voi=data.frame(voicness=rep('Dźw.',length(ph_voi[,1])),
                 phoneme=ph_voi$labels)
d_unv=data.frame(voicness=rep('Bezdź.',length(ph_unv[,1])),
                 phoneme=ph_unv$labels)
dt=table(rbind(d_voi,d_unv))
dt
```

A na koniec narysujmy wykres:
```{r}
barplot(dt,legend=rownames(dt))
```

Ten przykład może i nie jest idealny, bo nie wykorzystuje żadne wyliczone cechy, tylko polega na informacji wywnioskowanej przez system automatycznego rozpoznawania mowy. System ten pozwala na podwójną transkrypcję (zarówno *v* jak i *f*) i używa modelu akustycznego wytrenowanego na zbiorze danych żeby dopasować najlepiej pasującą transkrypcję do nagrania. Niemniej jednak, widać że dla większości przypadków, proces ten działa: wyraz **w** jest ubezdźwięczniany w przypadku jeśli po nim następuje głoska dźwięczna i na odwrót.

W każdym razie, celem tego zeszytu było pokazanie w miarę skomplikowanej sytuacji życziowej i kwerendy potrzebnej do jej zrealizowania. Pokazano też dwa dodatkowe polecenia, które się bardzo przydają do doprecyzowania poszukiwanej informacji.