---
title: "F0 w emuR"
output: html_notebook
---

Poprzedni zeszyt pokazał podstawy pracy z biblioteką **emuR**, ale posiada ona o wiele więcej funkcjonalności. Podstawowym celem biblioteki jest żeby zaoszczędzić czas osobom pracującycm z korpusami. Idea pracy z nią polega szybkim testowaniu pomsyłów i hipotez.

Zacznijmy od prawdziwej hipotezy jaką wszyscy znamy: F0 jest zależne od płci. Co musimy zrobić żeby przetestować prawdziwość tego stwierdzenia:
  
  1. znaleźć segmenty dla jakiejść reprezentatywnej głoski (np *a*)
  2. podzielić je według płci
  3. wyliczyć F0 dla każdego segmentu
  4. porównać wartości używając jakiegoś sensownego narzędzia
  
Zacznijmy zatem po kolei. Wczytajmy bazę i zobaczmy jaką informację posiada:

```{r}
library(emuR)
db = load_emuDB('clarin', verbose = FALSE)
list_levelDefinitions(db)
```

Według opisu widać, że każda wypowiedź zawiera opis płci mówcy. Nasz problem możemy rozwiązać na kilka sposobów, ale tutaj spróbujemy ten prostszy.

Znajdźmy odpowiednio segmenty należące do mężczyzn i do kobiet i zapiszmy je w osobnych zmiennych:
```{r}
seg_F = emuR::query(db,"[Phoneme==a ^ Gender==F]")
seg_M = emuR::query(db,"[Phoneme==a ^ Gender==M]")
```

Powyższe polecenie szuka wszystkie wystąpienia fonemu *a* w korpusie 10 osób, ale w taki sposób żeby w poziomie wyższym, czyli zdaniu, annotacja płci była odpowiednio M lub F. Dokładny opis języka zapytań można przeczytać wpisując polecenie:
```{r}
vignette('EQL')
```

Na szczęście, ilość segmentów, zarówno jednych, jak i drugich, jest w miarę podobna, więc będzie można użyć prostych miar statystyczncyh do ich porównania.

Wyliczmy najpierw F0 dla poszczególnych segmetnów:
```{r}
td_F = get_trackdata(db, seg_F,"Pitch", cut=0.5, verbose = FALSE)
td_M = get_trackdata(db, seg_M,"Pitch", cut=0.5, verbose = FALSE)
```

Teraz możemy użyć wykresu pudełkowego żeby porównać te dwie populacje ze sobą:

```{r}
boxplot(c(td_F,td_M),names=c("Female","Male"),ylab="Hz")
```

Wniosek jest oczywisty: kobiety mają głosy o wyższej częstotliwości fundamentalnej od mężczyzn. Proszę jednak docenić jak łatwo osiągnęliśmy ten cel. Od postawienia hipotezy, potrzebowaliśmy zaledwie 8 poleceń żeby otrzymać rysunek nadający się praktycznie do umieszczenia w pracy i wysłania na konferencję!

Wiele z tego zawdzięczamy potężnemu językowi zapytań, więc warto się przyjrzeć dokładnie dokumentacji powyżej. Zawiera ona mnóstwo przykładów z życia i pokazuje jak skomplikowane mogą być zapytania wysyłane do bazy.

Inny powód, to sam fakt, że bazę zapisaliśmy w formacie EMU. System ten nas zmusza do organizacji własnych nagrań w konkretny sposób i używając specjalnej struktury informacji, ale nagradza nas bardzo przydatnymi narzędziami i wygodą pracy w wyżej zaprezentowany sposób.
