---
title: "F0 w emuR"
output:
  html_document:
    df_print: paged
---

Poprzedni zeszyt pokazał podstawy pracy z biblioteką **emuR**, ale posiada ona o wiele więcej funkcjonalności. Podstawowym celem biblioteki jest zaoszczędzenie czasu osobom pracującycm z korpusami. Idea pracy z nią polega na szybkim testowaniu pomsyłów i hipotez.

Zacznijmy od prawdziwej hipotezy, jaką wszyscy znamy: F0 jest zależne od płci. Co musimy zrobić, żeby przetestować prawdziwość tego stwierdzenia:
  
  1. znaleźć segmenty dla jakiejś reprezentatywnej głoski (np. *a*)
  2. podzielić je według płci
  3. wyliczyć F0 dla każdego segmentu
  4. porównać wartości używając jakiegoś sensownego narzędzia
  
Zacznijmy zatem od początku. Wczytajmy bazę i zobaczmy, jaką informację posiada:

```{r}
library(emuR)
db <- load_emuDB('clarin', verbose = FALSE)
list_levelDefinitions(db)
```

Według opisu widać, że każda wypowiedź zawiera opis płci mówcy. Nasz problem możemy rozwiązać na kilka sposobów, ale tutaj wypróbujemy ten prostszy.

Znajdźmy odpowiednio segmenty należące do mężczyzn i do kobiet i zapiszmy je w osobnych zmiennych:
```{r}
seg_F <- emuR::query(db,"[Phoneme==a ^ Gender==F]")
seg_M <- emuR::query(db,"[Phoneme==a ^ Gender==M]")
```

Powyższe polecenie szuka wszystkich wystąpień fonemu *a* w korpusie 10 osób, ale w taki sposób, żeby w poziomie wyższym, czyli zdaniu, annotacja płci była odpowiednio M lub F. Dokładny opis języka zapytań można znaleźć tutaj:

https://ips-lmu.github.io/The-EMU-SDMS-Manual/

Na szczęście ilość segmentów, zarówno jednych, jak i drugich, jest w miarę podobna, więc będzie można użyć prostych miar statystycznych do ich porównania.

Wyliczmy najpierw F0 dla poszczególnych segmetnów:
```{r}
td_F <- get_trackdata(db, seg_F,"Pitch", cut=0.5, consistentOutputType = FALSE,  verbose = FALSE)
td_M <- get_trackdata(db, seg_M,"Pitch", cut=0.5, consistentOutputType = FALSE,  verbose = FALSE)
```

Teraz możemy użyć wykresu pudełkowego, aby porównać te dwie populacje ze sobą:

```{r}
boxplot(c(td_F,td_M),names=c("Female","Male"),ylab="Hz")
```

Wniosek jest oczywisty: kobiety mają głosy o wyższej częstotliwości fundamentalnej od mężczyzn. Proszę jednak docenić, jak łatwo osiągnęliśmy ten cel. Od postawienia hipotezy potrzebowaliśmy zaledwie 8 poleceń, żeby otrzymać rysunek nadający się praktycznie do umieszczenia w pracy i wysłania na konferencję!

Wiele z tego zawdzięczamy potężnemu językowi zapytań, więc warto się przyjrzeć dokładnie dokumentacji powyżej. Zawiera ona mnóstwo przykładów z życia i pokazuje, jak skomplikowane mogą być zapytania wysyłane do bazy.

Inny powód to sam fakt, że bazę zapisaliśmy w formacie EMU. System ten zmusza nas do organizacji własnych nagrań w konkretny sposób i używając specjalnej struktury informacji, ale nagradza nas bardzo przydatnymi narzędziami i wygodą pracy w wyżej zaprezentowany sposób.
