---
title: "Samogłoski w emuR"
output: html_notebook
---

Ten zeszyt służy jako wstęp do korzystania z biblioteki *emuR* do analizy korpusów mowy w języku R.

Pracę zaczniemy od zainstalowania przydatnych bibliotek:
  
  * emuR - umożliwia wczytywanie i przeszukiwanie bazy danych zapisanej w formacie EMU
  * wrassp - biblioteka do przetwarzania audio, służy do ekstrakcji cech
  * phonR - wspaniała biblioteka do rysowania fonemów na płaszczyźnie
  
```{r}
install.packages(c('emuR','wrassp','phonR'))
```


Zaczniemy od załadowania biblioteki emuR:
```{r}
library(emuR)
```


Po ściągnięciu i rozpakowaniu archiwum z tego linku:
https://drive.google.com/open?id=0B5ik5hH3HuCFVnFZSWZyLWoxSWc

Zakładając że jesteśmy w katalogu, gdzie rozpakowano powyższe archiwum, możemy wczytać naszą bazę:
```{r}
db <- load_emuDB('clarin', verbose = FALSE)
```

Uwaga: argument `verbose` jest tu potrzebny tylko do poprawnego wyświetlania w tym zeszycie - normalnie nie jest potrzebny.

W pamięci się znalazła zmienna o nazwie `db`, ale w tej postaci nie można wiele z niej wyczytać. Biblioteka emuR zawiera specjalne funkcje do wyświetlania zawartości bazy.

Możemy, na przykład, wyświetlić listę sesji:
```{r}
list_sessions(db)
```


Albo poszczególnych paczek:
```{r}
list_bundles(db)
```

Możemy obejrzeć hierarchię opisującą naszą bazę:
```{r}
list_levelDefinitions(db)
```

Możemy też uruchomić specjalny intefejs webowy do przeglądania i edycji całej bazy:
```{r}
serve(db)
```


Ale przede wszystkim, możemy wykonywać specjalne kwerendy do wyszukiwania konkrentnych segmentów w bazie.

Poszukajmy wszystkie samogłoski dla mówcy nagranego w sesji SES0100:
```{r}
segs=query(db,'Phoneme=a|e|i|I|o|u', sessionPattern = "SES0100")
```


Otrzymujemy listę segmentów, która zawiera mnóstwo ciekawych informacji. Spójrzmy na jej srtukturę:
```{r}
str(segs)
```


Z powyższej tabelki można wyczytać mnóstwo ciekawych informacji i pisać własne programy, które je przetworzą, ale *emuR* posiada narzędzia żeby nam jeszcze bardziej ułatwić życie.

Czasami, baza danych zawiera już przetworzone dane (tak jak w tym przypadku), ale czasami trzeba użyc biblioteki *wrassp* do przeliczenia informacji z korpusu. W każdym przypadku, używamy poniższego polecenia.

Następujące polecenie wylicza (wczytuję z dysku) formanty dla wszystkich segmentów. Argument `cut` jest kolejnym udogodnieniem, gdyż dla każdego segmentu zwraca tylko jedną wartość, znajdującą się dokładnie po środku każdego segmentu:
```{r}
td <- get_trackdata(db, seglist = segs, ssffTrackName = 'Formants', cut=0.5,
                    verbose = FALSE)
td
```


Tak jak widać, powyższa tabelka zawiera dokładnie tyle samo elementów co tabelka segmentów. Niestety, informacje o samogłosce i jej formantach są w dwóch różnych tabelkach. Połączymy je zatem w nowej tabelce i nazwiemy bardziej intuicyjnie:
```{r}
dane <- data.frame(vowel=segs$labels, F1=td$fm1, F2=td$fm2)
dane
```


Mamy tutaj tylko jeden mały problem. Algorytmy aproksymacji formantów czasami zawodzą, a w takich styuacjach najczęściej wpisują jakąś przewidywalną wartość - w tym przypadku 0. Część znalezionychg formantów ma wartość 0, więc warto je usunąć z naszej listy przed narysowaniem. Użyjemy do tego wygodnej biblioteki *dplyr*:
```{r}
library(dplyr)
dane <- filter(dane,F1>0 & F2>0)
```


W tej chwili straciliśmy ok. 3% danych, ale mamy pewność, że nie ma w nich "śmieci".

Teraz można już rysować zawartość stworzonej tabelki używając funkcji `plot`, ale są dobre sposoby i są lepsze. Otóż, ktoś stworzył świetną bibliotekę do wyświetlania fonemów w przestrzeni 2D i warto z tego skorzystać:
```{r}
library(phonR)
```


Rysowanie używając tej biblioteki jest trywialne:
```{r}
plotVowels(dane$F1,dane$F2,dane$vowel)
```

Ale, przy odrobinie czytania dokumentacji i ustawiania argumentów, można uzyskać bardzo ładne rysunki:
```{r}
plotVowels(dane$F1, dane$F2,
           vowel = dane$vowel, 
           var.col.by = dane$vowel, 
           plot.tokens = TRUE, 
           pch.tokens = dane$vowel,
           plot.means = TRUE, 
           pch.means = dane$vowel,
           cex.tokens = 1.2,
           alpha.tokens = 0.4, 
           cex.means = 4, 
           ellipse.line = TRUE, 
           pretty = TRUE)
```













